ACORDAO-COMPLETO-2581589

ACÓRDÃO 3682/2023 ATA 16/2023 - SEGUNDA CÂMARA

VISTOS, relatados e discutidos estes autos de concessão de pensões civis instituídas por Francisco dos Santos Santana e João de Souza Pondé Neto, no âmbito da Universidade Federal da Bahia,
ACORDAM os Ministros do Tribunal de Contas da União, reunidos em Sessão da Segunda Câmara, diante das razões expostas pelo Relator, nos termos do art. 1º, inciso V, e do art. 39, inciso II, da Lei nº  8.443/1992, c/c o art. 1º, inciso VIII, do art. 259, inciso II, do art. 260, § 1º e § 2º, do Regimento Interno:
9.1. reconhecer o registro tácito do ato de pensão civil instituída por João de Souza Pondé Neto;
9.2. determinar ao Universidade Federal da Bahia, com fundamento no inciso I do art. 4º da Resolução nº  315, de 22 de abril de 2020, que:
9.2.1. no prazo de 15 (quinze) dias, contados da data do conhecimento do acórdão, dê ciência às interessadas do inteiro teor desta deliberação, incluindo relatório e voto que a fundamentaram;
9.2.2. no prazo de 30 (trinta) dias, contados da data do conhecimento do acórdão, disponibilize a este Tribunal, por meio do Sistema e-Pessoal, comprovante das datas em que as interessadas tomaram conhecimento deste acórdão, na forma do item 9.2.1, conforme o art. 21 da Instrução Normativa nº  78, de 2018;
9.3. determinar à Unidade de Auditoria Especializada em Pessoal que:
9.3.1. dê início aos procedimentos destinados à revisão de ofício do ato de pensão civil instituída por João de Souza Pondé Neto, em favor de Serafina Maria Simas Pereira de Souza Pondé, nos termos do subitem 9.2.1 do Acórdão 122/2021-TCU-Plenário (Rel. Min. Walton Alencar Rodrigues) ;
9.3.2. monitore o cumprimento das determinações ora expedidas, representando ao Tribunal, em caso de irregularidades; 
9.3.3. proceda ao exame conjunto dos atos de concessão de pensão civil instituídos por Francisco dos Santos Santana, em benefício de Susana Borges dos Santos (ato e-Pessoal 101633/2021) e de Etelvina Ferreira dos Santos (ato e-Pessoal 101641/2021) , restituindo os autos ao Relator, via Ministério Público junto ao TCU;
9.4. dar ciência deste Acórdão à Universidade Federal da Bahia, informando que o teor integral da deliberação poderá ser obtido no endereço eletrônico www.tcu.gov.br/acordaos.

Atos de concessão de pensão civil instituídos por Francisco dos Santos Santana  e João de Souza Pondé Neto.

Segunda Câmara

Universidade Federal da Bahia.

3. Interessadas: Etelvina Ferreira dos Santos (XXX.131.115-XX); Serafina Maria Simas Pereira de Souza Pondé (XXX.540.025-XX).

13.1. Ministros presentes: Vital do Rêgo (Presidente), Augusto Nardes, Aroldo Cedraz e Antonio Anastasia (Relator).
13.2. Ministro-Substituto presente: Marcos Bemquerer Costa.

ANTONIO ANASTASIA

Trata-se de atos de concessão de pensão civil, instituídos por Francisco dos Santos Santana e João de Souza Pondé Neto, submetidos pela Universidade Federal da Bahia ao Tribunal de Contas da União, para fins de registro, nos termos do art. 71, inciso III, da Constituição Federal.
2.	Reproduzo, a seguir, o teor principal da instrução realizada pela então Secretaria de Fiscalização de Integridade de Atos e Pagamentos de Pessoal e de Benefícios - Sefip, atual Unidade de Auditoria Especializada em Pessoal - AudPessoal (peça 27) , a qual contou com a anuência do diretor da unidade (peça 28) e do Ministério Público junto ao TCU (peça 29) :
INTRODUÇÃO
1.	Trata-se de atos de concessão de pensão civil instituídos por Francisco dos Santos Santana (XXX.677.045-XX) e João de Souza Pondé Neto (XXX.073.955-XX) .
2.	Os atos foram submetidos, para fim de registro, à apreciação do Tribunal de Contas da União (TCU) , de acordo com o art. 71, inciso III, da Constituição Federal. O cadastramento e a disponibilização ao TCU ocorreram por intermédio do Sistema de Apreciação e Registro de Atos de Admissão e Concessões, na forma dos arts. 2º, caput e incisos I a VI, e 4º, caput, da Instrução Normativa - TCU 78/2018.
3.	Ao benefício pensional instituído pelo Sr. Francisco dos Santos Santana habilitou-se Etelvina Ferreira dos Santos (companheira) .
4.	Ao benefício pensional instituído pelo Sr.João de Souza Pondé Neto habilitou-se Serafina Maria Simas Pereira de Souza Pondé (viúva) .
HISTÓRICO
5.	O presente processo foi instruído por esta Unidade Técnica, nos termos de peça 9, com proposta de legalidade do ato instituído por Francisco dos Santos Santana e de ilegalidade no que tange ao ato instituído por João de Souza Pondé.
6.	Ato contínuo, o Ministro Relator determinou a realização de diligência para esclarecimento dos seguintes pontos (peça 13) :
	a) a divisão do benefício instituído por Francisco dos Santos Santana entre Etelvina Ferreira dos Santos e Susana Borges dos Santos (constante do ato Sisac 10789901-05-2016-000028-0) , ambas cadastradas na condição de companheira;
	b) existência de rubrica relativa à hora extra no ato de pensão civil instituída por Francisco dos Santos Santana e nos pagamentos da beneficiária Etelvina Ferreira dos Santos;
	c) existência, no ato instituído por João de Souza Pondé, de rubrica relativa ao artigo 5º do Decreto 95.689/1988, a qual deveria ter sido absorvida.
7.	Destarte, encaminharam-se os expedientes acostados às peças 16 e 20. As respostas da Unidade Jurisdicionada estão às peças 18 e 22.
EXAME TÉCNICO
8.	Como já exposto no despacho do Ministro Relator (peça 13) , já transcorreu mais de 5 anos desde o ingresso de ambos os atos nesta Corte de Contas. Assim, os atos deverão ser tacitamente registrados independentemente de eventuais irregularidades, conforme decisão do STF no âmbito do RE 636.553.
9.	As irregularidades suscitadas pelo Ministro Relator serão analisadas abaixo.
Análise do ato de concessão de pensão civil instituído por Francisco dos Santos Santana (XXX.677.045-XX) 
10.	Conforme despacho do Ministro Relator, a pensão civil instituída por Francisco dos Santos Santana é dividida por duas companheiras, situação não aceita por esta Corte de Contas.
11.	Dentre os documentos que embasaram a concessão em favor de Etelvina Ferreira dos Santos, destacam-se os seguintes:
a) requerimento de pensão (peça 18, p. 5) ;
b) comprovante de residência da beneficiária (peça 18, p. 6) ;
c) declaração pública de união estável entre o instituidor e a beneficiária Etelvina, datada de 28 de julho de 2005 (peça 18, p. 9) ;
d) documentos relativos a compra de imóvel, nos quais consta o nome do beneficiário e da Sra. Etelvina como adquirentes (peça 18, p. 10-16) , com data de 16 de agosto de 2001;
e) declarações registradas em cartório acerca da convivência em união estável entre o instituidor e a beneficiária Etelvina (peça 18, p. 18) ;
f) certidão de óbito do instituidor com data de 9/1/2014 (peça 18. P. 32) ;
g) declarações de Imposto de Renda do instituidor nas quais consta a Sra. Etelvina como dependente na condição de companheira referentes aos anos-calendário 2010, 2011 e 2012 (peça 18, p. 34-51) ;
12.	Com base nos documentos, a Unidade Jurisdicionada concedeu o pagamento da pensão civil (peça 18, p. 55) .
13.	No que tange aos documentos relativos à concessão em favor de Susana Borges dos Santos, destacam-se os seguintes:
a) declarações registradas em cartório acerca da convivência em união estável entre o instituidor e a beneficiária Susana (peça 18, p. 64-67) ;
b) comprovantes de residência em que consta o mesmo endereço para beneficiária e instituidor (peça 18, p. 68-69) ;
c) cópia de cheque de conta conjunta entre o instituidor e a beneficiária Susana (peça 18, p. 71) ;
d) cópia de contratação de VGBL no Bradesco Vida e Previdência realizada pelo Sr. Francisco dos Santos Santana cuja beneficiária é a Sra. Susana Borges dos Santos (peça 18, p. 72-73) ;
e) declaração de atendimento/internamento do Sr. Francisco dos Santos Santana no Hospital Jorge Valente tendo como responsável a Sra. Susana Borges dos Santos, com data de 7/1/2014 (peça 18, p. 76-77) .
14.	Ocorre que, por já existir beneficiária cadastrada na condição de companheira, a Unidade Jurisdicionada não concedeu o benefício de forma administrativa (peça 18, p. 107-109) .
15.	Ato contínuo, a interessada recorreu ao Judiciário para garantir o pagamento da pensão civil, conforme peça 18, p. 113-114, 121-122, 225-234, 240-249.
16.	Ressalte-se que o ato constante do presente processo trata só da concessão em favor da Sra. Etelvina Ferreira dos Santos.
17.	O outro ponto questionado pelo Ministro Relator diz respeito ao pagamento de rubrica hora extra, de forma destacada. Conforme informação da Unidade Jurisdicionada, a referida parcela foi paga até julho de 2020 e não faz mais parte da ficha financeira da interessada (peça 22, p. 2) .
18.	Ante o exposto, constata-se que a única irregularidade a macular a concessão é a divisão do benefício entre duas companheiras. No entanto, o ato ora em análise trata apenas do caso da Sra. Etelvina.
19.	Assim, tendo em vista o decurso de mais de 5 anos desde a chegada do presente ato a este Tribunal, deve-se reconhecer o registro tácito do ato.
Análise do ato de concessão de pensão civil instituído por João de Souza Pondé Neto (XXX.073.955-XX) 
20.	No ato em análise, o Ministro-Relator suscitou a existência de rubrica relativa ao artigo 5º do Decreto 95.689/1988, a qual deveria ter sido absorvida. 
21.	Sobre essa questão, cabe colacionar o dispositivo do mencionado Decreto:
Art. 5° Cessa, a partir de 1° de janeiro de 1988, o pagamento de qualquer remuneração ou vantagem que vinham sendo percebidas em conformidade com o Plano Único de Classificação e Retribuição de Cargos e Empregos, instituído na conformidade da Lei n° 5.645, de 10 de dezembro de 1970, alcançado pelo disposto no art. 3° e seguintes da Lei n° 7.596, de 10 de abril de 1987.
1° Publicado o ato de reclassificação dos servidores a que se refere este artigo, as respectivas instituições de ensino procederão ao encontro de contas entre a remuneração efetivamente paga e a que passaram a fazer jus, no período compreendido entre 1° de abril de 1987 e a data de publicação do mesmo ato.
2° Na hipótese de a remuneração referente à categoria funcional e nível, considerada para efeito de enquadramento, ser superior à resultante da reclassificação do servidor no Plano Único de Classificação e Retribuição de Cargos e Empregos, ser-lhe-á assegurada diferença individual, como vantagem pessoal nominalmente identificável.
22.	Como se pode depreender, o objetivo da sobredita vantagem foi evitar decesso remuneratório em razão do reenquadramento de docentes e técnicos administrativos no Plano Único de Classificação e Retribuição de Cargos e Empregos, estatuído no art. 3º da Lei 7.596/1987.
23.	Nesse cenário, não é demais relembrar que, como toda parcela dessa natureza, sua manutenção somente se justifica até o momento em que ela seja oportunamente absorvida por ocasião de novas alterações legais que impliquem aumento de remuneração, momento em que o decesso anteriormente verificado não mais se configura.
24.	Conforme informação da Unidade Jurisdicionada, o valor relativo ao artigo 5º do Decreto 95.689/1988 faz parte da base de cálculo do benefício (peça 22, p. 4) .
25.	O benefício em questão foi calculado na forma do artigo 40, I, da Constituição Federal e é reajustado de acordo com o RGPS.
26.	Sendo assim, por não haver paridade, a rubrica em questão não consta separadamente da ficha financeira da beneficiária, mas foi incluída no cálculo do valor pago, o que não deveria ter ocorrido. Destarte, a simulação dos proventos, sem a inclusão da rubrica em questão, comprova que o pagamento está sendo feito a maior (peça 2, p. 3, e peça 3, p. 2) .
27.	No entanto, tendo em vista o decurso de mais de 5 anos desde a chegada do presente ato a este Tribunal, deve-se reconhecer o registro tácito do ato.
CONCLUSÃO 
28.	Tendo em vista o decurso de mais de 5 anos desde a chegada dos atos em análise a este Tribunal, deve-se reconhecer o registro tácito dos presentes atos.
PROPOSTA DE ENCAMINHAMENTO
29.	Ante o exposto, com base nos arts. 71, inciso III, da Constituição Federal, 1º, inciso V, e 39, inciso II, da Lei 8.443/1992 e 260, § 1º, do Regimento Interno do Tribunal de Contas da União (TCU) , deve-se:
29.1	reconhecer o registro tácito dos atos de pensão civil instituídos por Francisco dos Santos Santana (XXX.677.045-XX) e João de Souza Pondé Neto (XXX.073.955-XX) , em consonância com o decidido pelo Supremo Tribunal Federal, no julgamento do Recurso Extraordinário 636.553 (Tese 445) , de repercussão geral;
29.2	determinar a revisão de ofício do ato de pensão civil instituído por João de Souza Pondé Neto (XXX.073.955-XX) .
	É o Relatório.

não há.

Procurador Marinus Eduardo De Vries Marsico.

ATOS DE CONCESSÃO DE PENSAO CIVIL. UFBA. TRANSCURSO DE MAIS DE CINCO ANOS DESDE O INGRESSO NO TCU. REGISTRO TÁCITO DO ATO DE UM INSTITUIDOR, COM DETERMINAÇÃO PARA INÍCIO IMEDIATO DOS PROCEDIMENTOS PARA REVISÃO DE OFÍCIO. RETORNO DOS AUTOS À UNIDADE INSTRUTORA, PARA EXAME CONJUNTO DE NOVOS ATOS DE CONCESSÃO DE PENSÃO CIVIL EMITIDOS EM RELAÇÃO AO OUTRO INSTITUIDOR. COMUNICAÇÕES.

PENSÃO CIVIL (PCIV)

Unidade de Auditoria Especializada em Pessoal (AudPessoal).

Em exame atos de concessão de pensão civil, instituídos por João de Souza Pondé Neto e por Francisco dos Santos Santana, submetidos pela Universidade Federal da Bahia (UFBA) ao Tribunal de Contas da União, para fins de registro, nos termos do art. 71, inciso III, da Constituição Federal.
2.	Quanto ao ato instituído por João de Souza Pondé Neto, em favor de Serafina Maria Simas Pereira de Souza Pondé (viúva) , a então Secretaria de Fiscalização de Integridade de Atos e Pagamentos de Pessoal e de Benefícios Sociais - Sefip, atual  Unidade de Auditoria Especializada em Pessoal - AudPessoal (peça 27) , apontou o pagamento irregular de rubrica de decisão judicial, relativa a plano econômico (PUCRE, art. 5º do Decreto 95.689/88) , que deveria ter sido absorvida por revisões gerais de remuneração posteriores (p. ex. Leis  11.355/2006 e 12.772/2012) . 
3.	Não obstante a irregularidade identificada, a Sefip (peças 27 e 28) , com a anuência do Ministério Público junto ao TCU - MPTCU (peça 29) , propôs o reconhecimento do registro tácito do ato instituído por João de Souza Pondé Neto, tendo em vista o decurso de mais de 5 anos desde a sua disponibilização ao TCU, sem prejuízo de que seja determinada a revisão de ofício do referido ato. 
4.	Relativamente ao instituidor Francisco dos Santos Santana, consta do presente processo o ato de concessão de pensão civil em benefício de Etelvina Ferreira dos Santos (ato 10789901-05-2014-000033-1, peça 6) , igualmente disponibilizado ao TCU há mais de 5 anos, a ensejar, a rigor, o reconhecimento de seu registro tácito.
5.	Em relação ao ato, em si, a partir de consulta preliminar aos proventos pagos, foram levantados questionamentos acerca: i) do pagamento de parcela de decisão judicial referente a hora extra, de forma destacada, que devia ter sido absorvida, contrariando entendimento pacífico deste Tribunal (Acórdão 1614/2019-TCU-Plenário, Rel. Min. Ana Arraes; Acórdão 8380/2019-TCU-Primeira Câmara, Rel. Min. Benjamin Zymler) ; e ii) da existência de duas pensionistas beneficiárias, Sra. Etelvina Ferreira dos Santos e Sra. Susana Borges dos Santos, ambas ostentando a mesma condição de "companheira" do instituidor, em desacordo com a jurisprudência do TCU (Acórdão 2147/2018-TCU-Primeira Câmara) .
6.	Mediante a realização de diligência (peça 16) , verificou-se que a referida parcela de hora extra foi paga até julho/2020 e não faz mais parte da ficha financeira da interessada (peça 22, p. 2) .
7.	No que se refere à divisão da pensão civil por duas companheiras, a Sefip verificou que a UFBA concedeu, num primeiro momento, o pagamento da pensão civil à Sra. Etelvina Ferreira dos Santos (ato ora em apreciação) , com base em documentação apresentada, a exemplo de declaração pública de união estável, documento de compra de imóvel compartilhada entre o instituidor e a beneficiária, e declarações de imposto de renda 2010/2011/2012 do instituidor, nas quais consta a Sra. Etelvina como dependente/companheira.
8.	Na sequência, outro requerimento de pensão civil foi apresentado à UFBA pela Sra. Susana Borges dos Santos, lastreado, entre outros, em: declaração registrada em cartório acerca da convivência em união estável entre o instituidor e a beneficiária Susana; comprovante de residência em que consta mesmo endereço para o instituidor e para a beneficiária Susana; comprovante de conta bancária conjunta; e contrato de previdência privada, tendo como beneficiária a Sra. Susana Borges.
9.	Considerando a prévia existência de beneficiária cadastrada como companheira, a UFBA negou o requerimento de benefício de forma administrativa, tendo a Sr. Susana Borges dos Santos obtido êxito parcial em ação judicial (processo 0026198-15.2014.4.01.3300, 21ª Vara Federal da Seção Judiciária do Estado da Bahia) , em que foi determinada, a concessão de pensão civil rateada à razão de 50% com a Sra. Etelvina Ferreira dos Santos, desde o óbito do instituidor.
10.	Em análise do feito, ponderando que o ato constante do presente processo trata somente da concessão em favor da Sra. Etelvina Ferreira dos Santos (ato 10789901-05-2014-000033-1, peça 6) e que a rubrica de hora extra questionada deixou de constar da ficha financeira da beneficiária desde julho/2020, a Sefip emitiu pronunciamento uniforme (peças 27 e 28) , acolhido pelo MPTCU (peça 29) , propondo o reconhecimento do registro tácito do ato em questão, em razão do decurso de mais de 5 anos desde a sua disponibilização ao TCU.
11.	Feito o relato sintético, passo a me manifestar.
12.	Em relação ao instituidor João de Souza Pondé Neto, declaro minha anuência aos pareceres nos autos, pelo reconhecimento do registro tácito do ato de concessão de pensão civil em benefício de Serafina Maria Simas Pereira de Souza Pondé, visto que foi recebido no TCU há mais de cinco anos, não sendo possível a sua apreciação, conforme decisão do STF no RE 636.553. Considerando a constatação de irregularidade no pagamento do benefício, deve ser determinado à AudPessoal o imediato início dos procedimentos destinado à revisão de ofício do ato em questão.
13.	Quanto ao instituidor Francisco dos Santos Santana, verifico que, posteriormente à realização da diligência referida anteriormente (peça 16) , a UFBA emitiu no Sistema e-Pessoal dois novos atos, ambos com vigência em 1º/1/2016 e encaminhados ao TCU em 16/11/2021: a) ato inicial de pensão civil nº 101633/2021, em benefício de Susana Borges dos Santos, com ½ cota de pensão; e b) ato de alteração de pensão civil nº 101641/2021, em benefício de Etelvina Ferreira dos Santos, com ½ cota de pensão. 
14.	Dessa forma, a despeito do transcurso de mais de cinco anos desde o ingresso no TCU do ato 10789901-05-2014-000033-1 (peça 6) , penso que a situação demanda solução diversa daquela proposta nos pareceres, cabendo ordenar o retorno dos autos à Unidade de Auditoria Especializada em Pessoal - AudPessoal, para que proceda ao exame conjunto dos atos de concessão de pensão civil instituídos por Francisco dos Santos Santana, em benefício de Susana Borges dos Santos e de Etelvina Ferreira dos Santos (atos 101633/2021 e 101641/2021) .
	Em razão do exposto, VOTO no sentido de que o Tribunal adote o Acórdão que ora submeto à apreciação deste Colegiado.
TCU, Sala das Sessões, em 30 de maio de 2023.
ANTONIO ANASTASIA 
Relator